【裁判字號】    99,訴,18
【裁判日期】    990310
【裁判案由】    確認優先購買權
【裁判全文】
臺灣嘉義地方法院民事判決                99年度訴字第18號
原      告  乙○○
訴訟代理人  陳文彬律師
被      告  甲○○
上列當事人間確認優先購買權事件，本院於民國99年2月24日言
詞辯論終結，判決如下：
    主  文
原告之訴駁回。
訴訟費用由原告負擔。
    事實及理由
一、原告起訴主張：
  (一)緣坐落嘉義縣水上鄉柳鄉742地號土地（下稱系爭土地）乃
    原告與訴外人張錦捷所分別共有，2人應有部分各為二分之
    一。嗣後鈞院於97年度執字第26218號債權人台灣土地銀行
    股份有限公司（下稱土地銀行）與訴外人張錦捷間債務執行
    強制執行事件中，將訴外人張錦捷所有之系爭土地應有部分
    二分之一及訴外人張錦捷所有之另筆土地即坐落嘉義縣水上
    鄉○○段第473地號土地（下稱473地號土地）之應有部分四
    分之一之執行標的物合併拍賣，並由473地號土地之共有人
    甲○○買受拍定在案。然鈞院執行處遲未通知原告優先購買
    ，原告對於鈞院民事執行處所為之未通知原告優先承買訴外
    人張錦捷之系爭土地應有部分及逕為拍定等作法甚難甘服，
    並進而聲明異議，詎料為鈞院以買受人係2筆土地之1共有人
    ，他共有人（即本件原告）已不得再聲明優先承買為由，或
    本件屬於實體事項需提起實體訴訟以為確認為由以函令（非
    裁定）通知，遲不通知原告優先購買。
  (二)原執行法院拒絕原告就系爭土地行使其優先承買之權利，不
    啻以合併拍賣之「程序」，創設被告就系爭土地具有優先承
    買權之效力，顯與法有違；同時此種作法，亦因無法簡化共
    有關係，與優先購買權之立法意旨有所違背：
  1.土地法第34條之1第4項規定共有人出賣應有部分時，他共有
    人得以同一價格共同或單獨優先承購，其立法意旨無非為第
    三人買受共有人之應有部分時，承認其他共有人享有優先承
    購權，以限制共有人人數增加，簡化共有關係。若共有人間
    互為買賣應有部分時，即無上開規定適用之餘地（最高法院
    72年台抗字第94號判例參照）；另按土地法第34條之1第4項
    規定，共有人出賣其應有部分時，他共有人得以同一價格共
    同或單獨優先承購，此乃共有人之法定優先承買權，為法律
    所明定，不得任意創設。執行法院雖將數執行標的合併拍賣
    ，惟並無創設優先承買權之效力，自不得要求對部分標的有
    優先承買權之共有人承買全部標的，縱執行法院於拍賣公告
    載明「本件合併拍賣之部分標的之共有人主張優先承買權時
    ，應連同合併拍賣其他標的一併購買」之條件者亦同（最高
    法院97年台抗字第602號裁定意旨參照）。查上揭鈞院於97
    年度執字第26218號執行事件，雖將系爭土地與473地號土地
    合併拍賣，惟被告僅為473地號土地之共有人，就系爭土地
    而言，被告係立處於「第三人」之土地；則其行使優先購買
    權之效力，應僅及於473地號土地，並不及於系爭土地；即
    就系爭土地由被告拍定後，仍然有土地法第34條第4項規定
    之適用。換言之，原告就訴外人張錦捷所有之系爭土地應有
    部分二分之一，於被告拍定後，仍有優先購買權之存在，且
    執行法院應踐行「通知」原告優先承買之程序，即應依辦理
    強制執行事件應行注意事項第44點第1項之規定：「不動產
    經拍定或交債權人承受時，如依法有優先承買權利人者，執
    行法院應通知其於法定期限或執行法院所定期限內表示願否
    優先承買。」為之，始與法相符。
  2.詎料，原執行法院卻逕以「…該二筆土地合併拍賣，乃土地
    有『合一出賣』之契約特性，買受人如欲應買本件執行標的
    物，則必須二筆土地一併應買，方屬合法拍定，經查買受人
    係二筆土地之一共有人，他共有人已不得再聲明優先承買」
    為由，拒絕原告就系爭土地行使其優先承買之權利，不啻以
    合併拍賣之「程序」，創設被告就系爭土地具有優先承買權
    之效力，顯與法有違；同時此種作法，亦因無法簡化共有關
    係，與優先購買權之立法意旨有所違背（按本件系爭土地如
    由「第三人」即被告拍定、並核發權利證書，則系爭土地仍
    由兩造「共有」；倘係由原告承買，則系爭土地即形成原告
    「單獨所有」狀態，此益證系爭土地之拍賣程序應有土地法
    第34條之1第4項之適用）。
  3.又執行處通知原告與被告協調此一案件時，被告亦否認原告
    有優先購買權。
  (三)綜上所述，原告就系爭土地仍得行使優先購買權，詎為被告
    所否認，爰提起本件訴訟予以確認，因之聲明：確認原告對
    於嘉義地方法院97年執字第26218號清償債務強制執行事件
    所拍賣坐落嘉義縣水上鄉○鄉段742地號土地，面積1053.31
    平方公尺應有部分二分之一有優先購買權存在。
二、被告則以下列言詞置辯，並聲明：原告之訴駁回。
  (一)兩筆土地相隔很近，購買土地的目的僅在於方便耕作，被告
    係善意第三人。
  (二)被告係向法院購買不動產，應受法律保障。
三、下列事項為兩造所不爭執，應堪認定：
  (一)系爭土地原係原告與訴外人張錦捷分別共有，應有部分各二
    分之一。嗣土地銀行聲請拍賣訴外人張錦捷應有部分（本院
    97年度執字第26218號），而由被告拍得。
  (二)上開強制執行事件，本院民事執行處係將系爭土地與473號
    土地合併拍賣，而473號土地係被告與張錦捷共有。
四、兩造爭執事項厥為：（本院增加若干事項）
  (一)原告訴請確認其對於系爭土地有優先購買權存在，是否有
    訴之利益？
  (二)原告就系爭土地張錦捷應有部分二分之一有無優先購買權。
五、本院之判斷：
  (一)按確認法律關係之訴，非原告有即受確認判決之法律上利益
    者，不得提起之。民事訴訟法第247條第1項前段定有明文。
    又所謂即受確認判決之法律上利益，係指法律關係之存否不
    明確，原告主觀上認其在法律上之地位有不安之狀態存在，
    且此種不安之狀態，能以確認判決將之除去者而言，若縱經
    法院判決確認，亦不能除去其不安之狀態者，即難認有受確
    認判決之法律上利益。最高法院52年台上字第1240號著有判
    例足參。
  (二)按土地法第34條之1第4項僅規定共有人出賣共有土地或建築
    改良物之應有部分時，他共有人得以同一價格共同或單獨先
    承購，並未如同法第104條第2項後段設有出賣人未通知優先
    購買權人而與第三人訂立買賣契約者，其契約不得對抗優先
    購買權人之明文。故該條之優先購買權，核屬債權性質（最
    高法院65年台上字第853號、66年台上字第1530號判例意旨
    參照）。如土地共有人已將應有部分出賣予非共有人之他人
    ，且經辦畢所有權移轉登記，其他共有人即無優先承買權可
    資主張。本件系爭土地及473號土地張錦捷之應有部分業已
    由被告買受，辦畢所有權移轉登記，此經本院調閱97年度執
    字第26218號卷宗核閱屬實，並有系爭土地登記謄本在卷可
    憑，參照上揭說明，被告既已取得所有權，原告即無優先承
    買權可資主張。從而，原告起訴確認其對於系爭土地有優先
    購買權存在，欠缺訴之利益，洵屬無據，應予駁回。
六、本件判決之基礎已臻明確，兩造其餘之攻擊、防禦方法及舉
    證，核與判決無影響，毋庸一一論列，併此敘明。
七、據上論結，原告之訴為無理由，依民事訴訟法第78條，判決
    如主文。
中    華    民    國    99    年    3     月    10    日
                      民一庭法  官  張鶴齡
以上正本係照原本作成
如對本判決上訴須於判決送達後20日內向本院提出上訴狀
中    華    民    國    99    年    3     月    10    日
                            書記官  王博昭

司法院資訊處製作；財團法人民間司法改革基金會備份。
